【裁判字號】    99,訴,904
【裁判日期】    991004
【裁判案由】    偽造文書等
【裁判全文】
臺灣臺北地方法院刑事判決               99年度訴字第904號
公  訴  人  臺灣臺北地方法院檢察署檢察官
被      告  甲○○
上列被告因偽造文書等案件，經檢察官提起公訴（99年度偵緝字
第41號），本院判決如下：
    主  文
甲○○行使偽造私文書，足以生損害於他人，處有期徒刑伍月，
如易科罰金，以銀元佰元即新臺幣玖佰元折算壹日；又行使偽
造私文書，足以生損害於他人，處有期徒刑伍月，如易科罰金，
以銀元佰元即新臺幣玖佰元折算壹日。應執行有期徒刑捌月，
如易科罰金，以銀元佰元即新臺幣玖佰元折算壹日。
    事  實
一、甲○○於民國87年8月5日在臺北市○○路650巷15弄10號4樓
    發起會期自87年8月5日至90年7月5日止，每會新臺幣（下同
    ）1萬元，採內標方式，會員連會首合計36會，於每月5日開
    標之互助會（下稱甲會），召集丙○○（以自己及配偶蔡通
    哲名義各加入一會）、乙○○等人為互助會員；復於88年10
    月5日發起會期自88年10月5日至90年11月5日止，每會1萬元
    ，採內標方式，會員連會首合計26會，於每月5日開標之互
    助會（下稱乙會），召集乙○○、丙○○（以其弟許志川、
    其姐許金裡及配偶蔡通哲名義加入）等人為互助會員，上開
    2互助會，均由甲○○負責收取標金、交付得標會款。詎甲○○基於意圖為自己不法之所有及行使偽造私文書之犯意，
    利用投標時，活會會員未全數到場之機會，未經乙○○之同
    意，分別於附表所示之時間，在台北君悅大飯店三樓宴會廳
    ，冒用乙○○之名義投標2次，並在標單上偽造書寫乙○○
    之姓名及如附表所示之標金，並持以行使投標，得標後向其
    他活會會員詐稱該名會員得標，向被冒名之會員乙○○則稱
    係其他會員得標，使各活會會員均陷於錯誤，分別交付如附
    表編號一、二所示之會款於甲○○，均足以生損害於遭冒標
    之乙○○以及其他活會會員。嗣甲○○於89年11月起避不見
    面，其他活會會員向乙○○收取死會會款時，為乙○○發現
    其已遭冒標，始知上情。
二、案經丙○○、乙○○訴由臺北市政府警察局信義分局報告臺
    灣臺北地方法院檢察署檢察官偵查起訴。
    理  由
壹、證據能力
    按被告以外之人於審判外之陳述，雖不符刑事訴訟法第159
    條之1、159條之2、159條之3、159條之4等規定，而經當事
    人於審判程序同意作為證據，法院審酌該言詞陳述或書面陳
    述作成時之情況，認為適當者，亦得為證據。當事人、代理
    人或辯護人於法院調查證據時，知有第159條第1項不得為證
    據之情形，而未於言詞辯論終結前聲明異議者，視為有前項
    之同意，刑事訴訟法第159條之5定有明文。本案當事人就下
    述證據方法之證據能力，於言詞辯論終結前均未異議，而經
    本院審酌各該證據方法之作成時，並無其他不法之情狀，均
    適宜為本案之證據，依刑事訴訟法第159條之5之規定，有證
    據能力。
貳、實體認定
一、訊據被告固然坦承有於前揭時地冒用乙○○之名義投標之事
    實，惟矢口否認有何犯行，辯稱：時間太久了，我不記得冒
    標的金額云云。惟查：
    上開犯罪事實業經證人即告訴人丙○○於本院審理時證稱：
    兩個互助會我都有參加，36會（即甲會）我是以我及我先生
    蔡通哲名義參加2會，26會（即乙會）我是以我先生蔡通哲
    、我弟弟許志川及我姐姐許金裡的名義參加3會，二個互助
    會每月的會錢是是一萬元，採內標的方式，互助會後來就在
    89年倒會了，被告就跑了，被告後來就沒有去公司上班了。
    互助會的開標方式就是三點多左右的時候，就在洗碗區那個
    地方，就用小紙張填寫名字以及投標金額，就由會頭以及到
    場的人一起抽籤，沒有到的人就等於棄權，沒有要參與投標
    ，等會頭通知說何人標到，開標的時候，被告都會在場。開
    標的時候，我不會每次都有到。我知道被告有冒標乙○○的
    部份，是因為我有親自看到，我曾經看到乙○○的名字有寫
    在標單上，一次是標金2300元，另外一次是2100元的標單，
    這二次乙○○並沒有親自參與投標，是由會首甲○○寫上乙○○的名字以及金額寫在標單上。冒標的時間及金額是88年
    7月5日、89年5月5日，分別以2100元、2300元冒標，我都有
    按時繳會款，都沒有拿到錢，而且被告的互助會也都還沒有
    結束，後來被告就跑掉了等語明確（見本院卷第29頁背面至
    第31頁背面），且證人即告訴人乙○○亦於本院審理時證稱
    就甲、乙二會之互助會均並未有投標，均為活會等情（見本
    院卷第32至33頁），並有甲、乙會之互助會合會單2張影本
    在卷可稽（見90年度偵字第5810號偵查卷第29至30頁）。從
    而，被告行使偽造準私文書及詐欺取財之犯行，均事證明確
    ，堪予認定，應予依法論科。
二、新舊法比較
    查被告行為後，刑法業於94年2月2日修正公布，95年7月1日
    起施行。按行為後法律有變更者，適用行為時之法律，但行
    為後之法律有利於行為人者，適用最有利於行為人之法律，
    刑法第2條第1項定有明文。茲本條係規範行為後法律變更所
    生新舊法律比較適用之準據法，本身尚無新舊法比較之問題
    ，於新法施行後，應一律適用新法第2條第1項之規定，為「
    從舊從輕」之比較。次按，本次刑法修正之比較新舊法，應
    就罪刑有關之共犯、未遂犯、想像競合犯、牽連犯、連續犯
    、結合犯，以及累犯加重、自首減輕暨其他法定加減原因（
    如身分加減）與加減例等一切情形，綜其全部罪刑之結果而
    為比較，（最高法院95年5月23日95年度第8次刑事庭會議決
    議參照）。 經查：
  (一)修正前刑法第339條第1項之法定刑罰金部分，依修正前刑法
    第33條第5款規定：「罰金：（銀元）一元以上」，而銀元
    與新臺幣間之折算，依現行法規所定貨幣單位折算新臺幣條
    例規定，以銀元一元折算新臺幣三元；修正後第33條第5款
    則規定：「罰金：新臺幣一千元以上，以百元計算之」，經
    比較新舊法之規定，修正後刑法第33條第5款所定罰金之最
    低數額已經提高，自以修正前刑法第33 條第5款之規定較有
    利於被告，自應適用舊法之規定。
  (二)修正前刑法第51條第5款原規定：「宣告多數有期徒刑者，
    於各刑中之最長期以上，各刑合併之刑期以下，定其刑期。
    但不得逾20年」，修正後之刑法第51條第5款則規定：「宣
    告多數有期徒刑者，於各刑中之最長期以上，各刑合併之刑
    期以下，定其刑期。但不得逾30年」；比較新舊法結果，修
    正前之規定，較有利於被告。
  (三)綜上，本件經綜合觀察全部罪刑比較之結果，就上開修正部
    分，修正後規定並無較有利於被告，依修正後刑法第2條第1
    項前段規定，應適用行為時即舊法之規定。
三、論罪科刑
  (一)按冒用他人名義書寫標單，以冒標他人之互助會，如僅在紙
    上書寫被冒標者之姓名及所出利息之金額，就文義本身並不
    足以獨立表示一定用意之證明，如非依合會之習慣，尚無從
    認定其上之文字，係用以表示該名義人願出所書金額之利息
    以標取合會會款之證明，應屬刑法第220條第1項以文書論之
    準私文書(最高法院92年度台上字第7231號判決意旨參照)。
    是被告冒用互助會員名義，偽簽如附表所示會員之姓名及填
    寫標金，雖未再明白註記「標單」二字，但已足以表示投標
    者所欲出之標金金額，該投標單應屬刑法第220條第1項之準
    私文書無疑。
  (二)次按民間互助會已標取會款者（即一般所稱之死會），於標
    取會款後不問何人得標，至完會止，本有向會首按時交付會
    款（含標息）之義務，會首冒標會款時，除對於活會會員有
    冒標施詐（即佯稱某某人得標），使活會會員陷於錯誤，誤
    認係被冒標之人得標而交付會款，成立詐欺取財罪外，對於
    已標取會款之會員，因按時繳付會款本為其標取會款後之義
    務，並無施詐或使其陷於錯誤可言，自無成立詐欺罪之餘地
    ，是已標取會款之會員對於嗣後會首之冒標會款，不能認係
    詐欺之被害人（最高法院92年度台上字第1138號判決意旨參
    照）。準此以言，被告藉由冒標方式所詐取之會款，當以活
    會會員繳納之會款為準。本件被告持偽造之合會標單行使，
    冒名參加競標，使不知情之各互助會活會會員均陷於錯誤，
    誤確有其他活會會員得標而繳交會錢予被告，其以此方式詐
    騙互助會會款，核被告所為，係犯刑法第216條、第220條第
    1項、第210條之行使偽造準私文書罪及同法第339條第1項之
    詐欺取財罪。被告偽造被冒標人之署名於標單上，為偽造標
    單準私文書之部分行為，且偽造準私文書之低度行為，為行
    使之高度行為所吸收，均不另論罪。被告於附表所示各次冒
    標行為，以一行使準偽造私文書之行為，對各活會會員施以
    詐術，同時導致多名活會會員受害，為想像競合犯，應從罪
    刑較重之行使偽造準私文書罪論處；又其先後2次行使偽造
    準私文書之犯行，時間並非緊接，空間上亦無不可分之關係
    ，且各次犯意各別，應分論併罰之，公訴意旨認屬連續犯，
    應屬誤會。
  (三)爰審酌被告犯罪動機、目的、手段、詐取互助會款之次數及
    詐取金額，及犯罪後坦承部分犯行等一切情狀，就其所犯分
    別量處如主文所示之刑，及定其應執行刑。又被告行為後，
    刑法第41條第1項前段關於易科罰金折算標準規定，業於94
    年2 月2日修正公布，並於95年7月1日施行，由「犯最重本
    刑為5年以下有期徒刑以下之刑之罪，而受6個月以下有期徒
    刑或拘役之宣告，因身體、教育、職業、家庭之關係或其他
    正當事由，執行顯有困難者，得以1元以上3元以下折算1日
    ，易科罰金。」修正為「犯最重本刑為5年以下有期徒刑以
    下之刑之罪，而受6個月以下有期徒刑或拘役之宣告者，得
    以新台幣1千元、2千元或3千元折算1日，易科罰金。」修正
    前刑法第41條第1項前段之易科罰金折算標準，依修正刪除
    前之罰金罰鍰提高標準條例第2條規定，應就其原定數額提
    高為100倍折算1日，並依現行法規所定貨幣單位折算新台幣
    條例第2條規定，以新台幣元之3倍折算之，亦即修正前刑法
    第41 條第1項前段之易科罰金折算標準，應以銀元300元即
    新台幣900元折算為1日，舊法並非不利，爰依修正前之刑法
    第41條第1項前段，就被告所犯二罪諭知易科罰金之折算標
    準。又被告係在刑法修正施行前犯應併合處罰之二罪，且均
    合於刑法第41條第1項得易科罰金之規定，故依刑法施行法
    第3條之1第3項之規定，本件應執行之刑雖逾有期徒刑6月，
    然仍得易科罰金，爰予敘明。至被告所偽造用以投標之標單
    ，均於得標後丟棄而滅失，業據被告供陳在卷，爰不另為沒
    收之諭知。末查，被告之犯罪時間雖在96年4月24日以前，
    然本件被告前經臺灣臺北地方法院檢察署於90年11月6日發
    布通緝，直至99年12月18日始緝獲歸案，顯見被告於96年7
    月16日中華民國九十六年罪犯減刑條例施行前，經通緝而未
    於96年12月31日以前自動歸案接受偵查甚明，依中華民國九
    十六年罪犯減刑條例第5條之規定自不得減刑，併此敘明。
據上論斷，應依刑事訴訟法第299條第1項前段，刑法第2條第1項
前段、第220條第1項、第216條、第210條、第339條第1項、第55
條，修正前刑法第51條第5款、第41條第1項前段、第2項，刑法
施行法第1條之1第1項、第2項前段、第3條之1第3項，修正前罰
金罰鍰提高標準條例第2條，現行法規所定貨幣單位折算新臺幣
條例第2條，判決如主文。
本案經檢察官郭郁到庭執行職務。
中    華    民    國    99    年    10    月    4     日
                  刑事第七庭    審判長法  官  林庚棟
                                      法  官  林勇如
                                      法  官  章曉文
以上正本證明與原本無異。
如不服本判決應於收受送達後10日內向本院提出上訴書狀，並應
敘述具體理由；其未敘述上訴理由者，應於上訴期間屆滿後20日
內向本院補提理由書（均須按他造當事人之人數附繕）「切勿逕
送上級法院」。
                                      書記官  林義盛
中    華    民    國    99    年    10    月    4     日
附錄本案論罪科刑法條
刑法第210 條
偽造、變造私文書，足以生損害於公眾或他人者，處5 年以下有
期徒刑。
刑法第216 條
行使第210 條至第215 條之文書者，依偽造、變造文書或登載不
實事項或使登載不實事項之規定處斷。
刑法第220 條
在紙上或物品上之文字、符號、圖畫、照像，依習慣或特約，足
以為表示其用意之證明者，關於本章及本章以外各罪，以文書論
。
錄音、錄影或電磁紀錄，藉機器或電腦之處理所顯示之聲音、影
像或符號，足以為表示其用意之證明者，亦同。
刑法第339 條
意圖為自己或第三人不法之所有，以詐術使人將本人或第三人之
物交付者，處5 年以下有期徒刑、拘役或科或併科1 千元以下罰
金。
以前項方法得財產上不法之利益或使第三人得之者，亦同。
前二項之未遂犯罰之。
附表（金額均為新臺幣）：
 ┌──┬──────┬────┬────┬─────┬─────┐
 │編號│  冒標日期  │被冒標人│標金（新│活死會人數│詐得金額  │
 │    │            │        │臺幣）  │          │（新臺幣）│
 ├──┼──────┼────┼────┼─────┼─────┤
 │ 一 │88年7月5日  │乙○○  │2300元  │活會25會  │19萬2500元│
 │    │（甲會）    │        │        │死會11會  │（7700元* │
 │    │            │        │        │          │活會25會=1│
 │    │            │        │        │          │92500元） │
 ├──┼──────┼────┼────┼─────┼─────┤
 │ 二 │89年5月5日  │乙○○  │2100元  │活會18會  │14萬2200元│
 │    │（乙會）    │        │        │死會7會   │（7900元*1│
 │    │            │        │        │          │8會=142200│
 │    │            │        │        │          │元）      │
 └──┴──────┴────┴────┴─────┴─────┘

司法院資訊處製作；財團法人民間司法改革基金會備份。
